臺灣士林地方法院民事判決　　　　　　　95年度訴字第1109號
原　　　告　乙○○
訴訟代理人　王耀星律師
被　　　告　甲○○
　　　　　　丙○○
共　　　同
訴訟代理人　張獻村律師
上列當事人間請求塗銷所有權移轉登記等事件，本院於民國96年
1月11日言詞辯論終結，判決如下：
    主      文
原告之訴駁回。
訴訟費用新臺幣玖仟陸佰玖拾元由原告負擔。
    事實及理由
一、本件原告起訴主張：原告與被告甲○○前於民國93年11月30
    日就臺灣高等法院93年度上字第257號請求排除侵害事件成
    立訴訟上和解（下稱「系爭和解筆錄」），約定被告甲○○
    最晚應於95年6月30日前履行遷讓返還房屋之義務，如未遵
    期履行，被告甲○○願賠償原告新臺幣（下同）100萬元，
    嗣被告甲○○未遵期履行，原告乃於95年7月3日以系爭和解
    筆錄為執行名義聲請強制執行被告甲○○之財產，詎被告甲
    ○○為免受強制執行，早於94年10月26日即將因繼承及自他
    人買受之臺北市○○區○○段三小段505、506地號土地應有
    部分136/2250（下稱「系爭土地」），與其同居人即被告丙
    ○○通謀虛偽訂立買賣契約（下稱「系爭債權契約」）及土
    地所有權移轉契約，並於同年11 月9日完成所有權移轉登記
    （下稱「系爭物權契約」），惟因被告二人係同居關係，顯
    無訂立系爭買賣契約之必要，亦無資金流通之實，爰依民法
    第87條第1項之規定，先位訴請確認被告間之系爭債權契約
    關係不存在，縱被告間就系爭買賣契約並非通謀虛偽之意思
    表示，不論其為無償之贈與行為或收受不相當對價之有償行
    為，均有害原告債權之受償，故依同法第244條第1項、第2
    項之規定，備位訴請撤銷系爭債權契約及系爭物權契約。另
    依同法第242條、第244條第4項之規定，訴請被告丙○○塗
    銷系爭土地所有權移轉登記等語。並聲明：(一)1.先位部分：
    確認被告間系爭債權契約關係不存在。2.備位部分：被告間
    之系爭債權契約及系爭物權契約應予撤銷。(二)被告丙○○應
    塗銷系爭土地於94年11月9日所為之所有權移轉登記，回復
    為被告甲○○之名義。
二、被告則以：系爭和解筆錄第2項固約定，被告甲○○願於95
    年6月30日拆屋還地，於第4項亦約定被告甲○○如未遵期履
    行第2項債務，願賠償原告100萬元，惟於第3項則約定被告
    甲○○將房屋交給原告，原告不得再向其請求拆屋，且未約
    定被告甲○○交屋期限，而被告甲○○復已於95年7月30日
    將房屋交予原告，原告自無再請求其拆屋還地之權利，被告
    亦無需依第4項約定賠償原告100萬元。又被告甲○○因繼承
    而取得之土地，雖係以買賣原因移轉登記予被告丙○○，然
    被告二人間實係成立贈與契約，依民法第87條第2項規定，
    適用關於贈與之規定；另被告甲○○於93年12月24日向訴外
    人何清紳購得系爭土地之應有部分，被告甲○○以先前積欠
    被告丙○○25萬元作為價金出賣予被告丙○○，並連同先前
    贈與部分於94年11月9日一併以買賣原因辦理移轉登記。原
    告於被告二人辦理移轉登記時，被告甲○○尚無拆屋還地之
    義務，自非被告甲○○之債權人，故不得請求撤銷被告間之
    贈與及買賣行為，是原告之請求顯無理由等語，資為抗辯。
    並聲明：原告之訴駁回。
三、兩造不爭執之事實：
  (一)原告與被告甲○○於93年11月30日就臺灣高等法院93年度上
    字第257號請求排除侵害事件成立訴訟上和解（本院卷第12
    、13頁）。
  (二)被告甲○○於93年12月24日向何清紳買受系爭土地應有部分
    34/2250，嗣於94年9月9日因繼承而取得系爭土地應有部分
    102/2250（本院卷第20、21頁）。
  (三)被告甲○○於94年11月9日將所有系爭土地之應有部分136/2
    250辦理移轉登記予被告丙○○，移轉登記申請書上之發生
    原因係記載買賣（本院卷第52頁）。
  (四)被告甲○○未於95年6月30日前依照系爭和解筆錄將房屋拆
    除，而係於95年7月30日將房屋交予原告（本院卷第38頁）
    。
  (五)原告於95年7月3日以系爭和解筆錄為執行名義聲請強制執行
    被告甲○○之財產（本院卷第15、16頁）。
  (六)被告甲○○、丙○○二人係同居關係（本院卷第40、48頁）
    。
四、得心證之理由：
    原告主張伊因被告未依系爭和解筆錄履行義務而聲請強制執
    行，詎被告甲○○為免受強制執行，與被告丙○○通謀虛偽
    意思表示訂立系爭債權契約，應屬無效，縱非通謀虛偽意思
    表示，亦屬侵害伊債權之行為等語，惟為被告所否認，並以
    前揭情詞置辨。是本件爭點應為：(一)原告對被告甲○○是否
    有100萬元違約金債權存在？(二)被告甲○○將所繼承之系爭
    土地應有部分102/2250贈與被告丙○○是否為通謀虛偽意思
    表示？(三)被告甲○○將向何清紳購買之系爭土地34/2250售
    予被告丙○○是否通謀虛偽意思表示？(四)原告得否依民法第
    244條第1項、第2項規定訴請撤銷被告間贈與、買賣及移轉
    系爭土地所有權之意思表示？茲分述如下：
  (一)原告對被告甲○○是否有100萬元違約金債權存在？
    原告主張被告甲○○未依系爭和解筆錄第2項約定於95年6月
    30日履行遷讓返還之義務，依第4項約定被告甲○○應賠償
    原告100萬元等語，惟為被告所否認，並以前揭情詞置辯。
    經查，系爭和解筆錄第2項約定被告甲○○願於95年6月30日
    將建物拆除，將該建物所占用之土地騰空返還原告，第3項
    約定則係接續第2項關於拆屋部分之約定，被告甲○○亦可
    改以交付房屋予原告之方式履行，亦即被告甲○○得選擇另
    一履行方式，至於履行期限則未另為特別約定，自應適用第
    2項即應於95年6月30日前履行完畢之約定，被告甲○○屆期
    既未履行系爭和解筆錄第2項、第3項之義務，故自95年7月1
    日起即負有給付原告100萬元之義務，而原告自斯時起即對
    被告甲○○有100萬元之債權存在。被告辯稱伊既已於95年7
    月30日將房屋交付予原告，即無須賠償原告100萬元等語，
    洵不足採。
  (二)被告甲○○將所繼承之系爭土地應有部分102/2250贈與被告
    丙○○是否為通謀虛偽意思表示？
    按當事人主張有利於己之事實者，就其事實有舉證之責任，
    民事訴訟法第277條前段定有明文。次按主張法律關係存在
    之當事人，僅須就該法律關係發生所須具備之特別要件，負
    舉證之責任，至於他造主張有利於己之事實，應由他造舉證
    證明；第三人主張表意人與相對人通謀而為虛偽意思表示者
    ，該第三人應負舉證之責，最高法院亦分別著有48年臺上字
    第29、887號判例可資參照。按稱贈與者，謂當事人約定，
    一方以自己之財產無償給與他方，他方允受之契約，當事人
    於意思合致時，契約即為成立，民法第406條規定甚明。本
    件被告既否認甲○○將因繼承而取得之系爭土地應有部分
    102/2250贈與丙○○係屬通謀虛偽意思表示，則原告即應就
    其所主張之上情負舉證之責。經查：
    1.被告主張伊二人為同居關係，甲○○因感念丙○○為其操
      持家務多年，並對於其所經營之事業予以長期資助，而將
      其於94年9月9日因繼承而取得系爭土地應有部分102/2250
      贈與丙○○，而丙○○亦允受之，並連同售予丙○○之後
      述土地一併辦妥所有權移轉登記，顯見被告甲○○確有將
      系爭土地應有部分102/2250贈與並移轉登記予被告丙○○
      之意思，揆諸民法第406條之規定，被告間之贈與契約業
      已成立，。此外，原告復未舉證證明被告間就系爭土地應
      有部分102/2250確有通謀而為虛偽贈與之意思表示，則原
      告主張上情，即難憑採。
    2.次按贈與契約係屬諾成契約，僅需當事人間贈與之意思表
      示合致即為成立，當事人如未訂立書面契約，除非探求當
      事人真意，否則並無外觀可言，自無從由外觀判斷其是否
      與當事人之意思相左，至於土地所有權移轉契約書則係當
      事人間之物權行為，基於物權行為之無因性及獨立性，當
      事人間僅需有移轉土地所有權之意思合致並形諸於書面即
      可，並無表明其原因行為即債權行為之必要；而土地所有
      權移轉登記申請書，則係向地政機關申辦所有權移轉登記
      之用，屬於行政管理措施之一環，其上所記載之移轉原因
      為何，並非債權行為或物權行為成立或生效之一部分，亦
      不足以影響上開法律行為之效力或性質。
    3.被告就系爭贈與之債權契約，並未訂立書面，而原告復無
      法舉證證明被告間確有通謀而為虛偽贈與系爭土地應有部
      分102/2250之意思表示，前已認定，則被告縱因不諳法律
      ，或因便宜行事，而於連同買賣系爭土地應有部分34/225
      0部分（如後述）一併辦理移轉登記時，在土地所有權移
      轉契約書及土地登記申請書上將移轉登記原因記載為「買
      賣」，揆諸前揭說明，並不因此而影響被告間所成立贈與
      契約之性質或效力，亦不足以認定被告間就系爭土地應有
      部分102/2250係通謀買賣之意思表示，實則隱藏贈與之法
      律行為，故此部分並無民法第87條第2項適用之餘地，從
      而，原告基於上開規定，而主張被告間之贈與契約係屬隱
      藏他項法律行為，不得對抗伊等語，容有誤會。
  (三)被告甲○○將向何清紳購買之系爭土地34/2250售予被告丙
    ○○是否通謀虛偽意思表示？
    又按稱買賣者，謂當事人約定一方移轉財產權於他方，他方
    支付價金之契約；當事人就標的物及其價金互相同意時，買
    賣契約即為成立，民法第345條定有明文。本件被告既否認
    甲○○將向何清紳購買之系爭土地34/2250售予丙○○係屬
    通謀虛偽意思表示，則原告亦應就其所主張之上情負舉證之
    責。經查：
    1.被告辯稱甲○○於93年間向何清紳買受系爭土地應有部分
      34/2250，所需資金係向丙○○所借貸，乃於94年10月26
      日將前開土地售予丙○○，以抵償積欠丙○○之借貸債務
      ，並連同前述甲○○因繼承而取得之土地一併移轉登記予
      丙○○，顯見被告甲○○確有將系爭土地應有部分34/225
      0出售並移轉登記予被告丙○○之意思，且被告間就買賣
      標的物及其價金已互相同意，揆諸民法第345條之規定，
      被告間之買賣契約即為成立。此外，原告復未舉證證明被
      告間確有通謀而為虛偽買賣之意思表示，則原告僅以被告
      二人為同居關係，應無訂立買賣契約之必要，並據以推論
      系爭買賣契約為通謀虛偽意思表示，均屬臆測之詞，尚不
      足以為有利於其之認定。此外，原告復無法提出其他積極
      證據足以證明被告間就系爭土地應有部分34/2250確有通
      謀而為虛偽買賣之意思表示，則原告主張上情，自不足採
      信。
    2.綜上所述，原告既無法舉證證明被告間就系爭土地應有部
      分102/2250及34/2250確有通謀而為虛偽贈與及買賣之意
      思表示而無效，則原告先位訴請確認被告系爭債權契約關
      係不存在，並依民法第242條之規定，代位被告甲○○請
      求被告丙○○塗銷系爭土地於94年11月9日所為之所有權
      移轉登記，回復為被告甲○○之名義，即屬無據，為無理
      由，應予駁回。
  (四)原告得否依民法第244條第1項、第2項規定訴請撤銷被告間
    贈與、買賣及移轉系爭土地所有權之意思表示？
    原告主張被告間就系爭土地所為之系爭債權行為及物權行為
    ，損害伊對甲○○之債權，伊自得依民法第244條第1項、第
    2 項規定訴請撤銷上開行為等語，惟為被告所否認，經查：
    1.按債權人得依民法第244條規定行使撤銷權，以其債權於
      債務人為詐害行為時，業已存在者為限，若債務人為詐害
      行為時，其債權尚未發生，自不許其時尚非債權人之人，
      於嗣後取得債權時，溯及的行使撤銷權（最高法院62年臺
      上字第2609號判例參照）。
    2.被告二人係於94年10月26日就系爭土地成立系爭債權契約
      及土地所有權移轉契約，並於同年11月9日完成所有權移
      轉登記，為原告所自承，惟原告對於被告甲○○之100萬
      元違約金債權則係於95年7月1日方始成立，前已認定，則
      因被告二人於成立系爭債權契約及物權契約之際，原告尚
      未取得對被告甲○○之100萬元違約金債權，而非被告甲
      ○○之債權人，徵諸前開說明，原告自不得於嗣後取得對
      被告甲○○之上開債權後，溯及地行使民法第244條第1項
      、第2項所規定之撤銷權。從而，原告依民法第244條第1
      項、第2項之規定，備位訴請撤銷被告間之系爭債權契約
      及物權契約，並依同條第4項之規定，聲請命被告丙○○
      塗銷系爭土地於94年11月9日所為之所有權移轉登記，回
      復為被告甲○○之名義，均屬無據，為無理由，應予駁回
      。
五、本件判決基礎已臻明確，兩造其餘之攻擊防禦方法及訴訟資
    料經本院斟酌後，核與判決不生影響，無一一論述之必要，
    併予敘明。
據上論結，原告之訴為無理由，依民事訴訟法第78條、第87條第
1 項，判決如主文。
中　　華　　民　　國　　96　　年　　1 　　月　　25　　日
                  民事第二庭  法  官  張國勳
以上正本證明與原本無異。
如對本判決上訴須於判決送達後20日內向本院提出上訴狀。
中　　華　　民　　國　　96　　年　　1 　　月　　29　　日
                              書記官  周玉惠
